【裁判字號】    94,家上,220
【裁判日期】    950227
【裁判案由】    請求離婚
【裁判全文】
臺灣高等法院民事判決                 94年度家上字第220號
上訴人即附  乙○○
帶被上訴人
訴訟代理人  蘇家洪律師
複  代理人  朱芳君律師
被上訴人即  甲○○
附帶上訴人
上列當事人間請求離婚事件，上訴人對於中華民國94年6 月30日
臺灣新竹地方法院93年度婚字第352 號第一審判決提起上訴，被
上訴人提起附帶上訴，本院於95年2 月14日言詞辯論終結，判決
如下：
    主  文
原判決廢棄。
被上訴人在第一審之訴駁回。
甲○○附帶上訴駁回。
第一、二審訴訟費用由被上訴人負擔。附帶上訴訴訟費用，由附
帶上訴人負擔。
    事實及理由
一、被上訴人主張：
  (一)兩造於民國（下同）81年間結婚，婚後因個性問題，感情一
    直不甚融洽，分分合合，經常吵架，上訴人曾因此惡言、拳
    腳相向，於婚後第一年即將被上訴人鼻子打斷，且還不准被
    上訴人求救，至被上訴人姊姊來電，才發現被上訴人遭打，
    並開車陪同被上訴人父來營救，被上訴人於84年因無法忍受
    其個性，遂搬回娘家居住。被上訴人於85年曾訴請離婚，經
    遭駁回確定後，兩造迄今仍處於分居狀態，已有9年之久。
    此外，兩造所生子女張雅婷（81年10月22日生）一向由被上
    訴人照顧，上訴人並未盡人夫之責。
  (二)兩造結婚後第3天，為回娘家之事便已產生摩擦； 又被上訴
    人於婚後約1 個月自行將戶籍遷出，因兩人相處並不融洽，
    被上訴人亦不提將戶籍遷入之事，小孩出生才辦理遷入。期
    間曾遭戶政事務所列為失蹤人口。
  (三)兩造分居期間，上訴人至美國坐移民監，當時張雅婷年紀約
    5歲，上訴人回來探望時已10歲了。 在小孩成長過程中，上
    訴人未與小孩相處，故小孩對身為父親之上訴人陌生。又因
    小孩已有同齡之玩伴及同學可以相處，對上訴人至安親班探
    視之行為，更加反感，常常不予理會，或口出惡言，上訴人
    便認為此為被上訴人所教導。事實上，被上訴人常常對小孩
    告知對父親不可以沒有禮貌，但小孩極度排斥，甚至對被上
    訴人所言非常不信任，而脫口說被上訴人不要她之類的話，
    在被上訴人極力之安撫及勸導下，小孩才決定與上訴人談判
    ，最後與上訴人達成協議每週給予兩小時相聚之時，但小孩
    還是常常不願與上訴人相聚，上訴人以威脅扣減每月之生活
    費要求小孩必須做到，而小孩為了減輕被上訴人之負擔，必
    須委曲自己與上訴人相聚。
  (四)上訴人稱每月交予被上訴人新台幣（下同）35,000元家用，
    大額開銷另計云云，但實際上被上訴人收到之金額每月20,0
    00元，上訴人於月初領錢給被上訴人後，10,000元存入郵局
    活儲，另5,000元存入劃撥帳號扣抵水、電、瓦斯等費用 ，
    另其他留作家用，錢再領出來，如果當月有結餘，亦主動請
    上訴人於次月給不足之數即可，並未多取。而所謂有大額開
    銷另計，係被上訴人後來向上訴人爭取，因小孩及被上訴人
    均需添購衣物，上訴人才同意，故上訴人所言，均非事實。
  (五)另被上訴人加入直銷僅限於自用，除非有朋友需要代其訂購
    ，而出門開車則因上訴人說騎摩托車載小孩危險性大，堅持
    一定要開車才能出門，否則不准出門，故被上訴人才會開所
    謂的2000CC的雅哥外出，惟於某次帶小孩上醫院治療富貴手
    ，讓上訴人知悉後，上訴人即將車鑰匙拿走，被上訴人也從
    此未再開車出門。兩造結婚同居4年之前2年，均有與上訴人
    回台中大家過年，後來則是因常爭吵， 及年初2不能回娘家
    與其他鎖碎之事爭執，因此被上訴人便告訴上訴人，不再與
    其回台中。
  (六)上訴人曾以被上訴人名義認購中鋼股票金額214,000元， 上
    訴人希望返還此筆金額，但當時被上訴人亦有告知，只要將
    被上訴人戶籍遷出，被上訴人即將金額如數奉還，但上訴人
    不肯，而被上訴人打電話給其母，結果得到一頓羞辱，故被
    上訴人才未將此筆金額退還。嗣在離家初期，使用上訴人之
    信用卡，則是替小孩購物，僅使用2次， 上訴人就將信用卡
    停用。 上訴人在郵局替小孩開一帳戶存入金額300,000元，
    此300,000元原係被上訴人所跟的會， 由於後來上班，因此
    徵得上訴人同意，由上訴人支付期滿金額280,000多元。 上
    訴人雖說願給被上訴人300,000元， 但事後上訴人並未支付
    ，到分居後向其索求，上訴人才以小孩名義在郵局開戶。此
    外，被上訴人回娘家須找工作，小孩無人帶，雖然家母同意
    照護，但又怕小孩難免碰撞，上訴人會找碴，因此不敢應允
    ，最後只得找上訴人想辦法，小孩在托兒所這兩年的費用，
    初期由被上訴人交托兒所，後來則直接由上訴人匯入托兒所
    戶頭裡，後來因自己經濟許可，也為了讓小孩能學的更多，
    因此將小孩轉至雙語學校後，上訴人才未再支付，直至89年
    上訴人來電告知在美國已有工作，願意每月支付小孩10,000
    元生活費，惟被上訴人並不同意，乃將寄來之支票退回。後
    來是希望幫小孩買保險，才又徵得上訴人同意，每月支付10
    ,000 元生活費。由於在同居期間，上訴人對於被上訴人之
    各項金錢之花用緇珠必較，因此目前除非小孩需用，被上訴
    人均不接受多出來之費用，以避免上訴人有更的藉口及想像
    空間。
  (七)末查，因申報所得稅及申辦小孩之各項證明均須另一方同意
    ，再加上小孩希望有屬於自己的家，因此有購屋計畫，在此
    之前雖曾多次向上訴人提及希望能以協議方式辦理，但上訴
    人均不理會，一再拖延，出於無奈，且兩造自84年分居迄今
    ，已有9 年之久，顯有難以維持婚姻之重大事由等情。為此
    ，依民法第1052條第2項提起本訴訴請離婚等語。
二、上訴人則以：
  (一)本件事件已臺灣臺中地方法院85年度婚字第678 號民事判決
    、臺灣高等法院臺中分院以86年度家上字第36號民事判決以
    無理由判決駁回，故依民事訴訟法第573 條規定，被上訴人
    不得援引以前依訴合併、變更或追加所得主張之事實，提起
    獨立之訴。
  (二)被上訴人所稱個性不合，並無實例佐證，而上訴人有暴力傾
    向云云，亦非事實。85年間，兩造分居剛1年時，時年4 歲
    之女兒張雅婷，在臺中地院之證詞筆錄稱「上訴人對被上訴
    人很好，吵架時只有被上訴人會罵上訴人，而上訴人不會罵
    被上訴人，長大之後如兩造不同住時，願與上訴人同住。」
    等語，可見上訴人和被上訴人同居時，待之很好。當時每月
    均交被上訴人35,000元為家用，若有大額開銷另計，每週未
    必帶其外出用餐，以犒賞辛勞，每隔1天幫女兒洗澡1次，以
    分擔家務，外派日本出差時也不忘主動替被上訴人買洋裝回
    來送她，但被上訴人一直不穿，還說要送人，被上訴人嫌在
    家生活太閒，生活太單調，也讓她加入安麗特百惠等直銷公
    司，並讓她開著2000C.C的雅哥新車， 四處串門子，推銷產
    品，雖然因量少利潤連油錢都不夠，但上訴人從無怨言，仍
    鼓勵她繼續。
  (三)反觀被上訴人除了第1年以外， 每年春節都不願回台中夫家
    吃年夜飯，於是上訴人只好自行帶女兒回台中看母親，被上
    訴人經常因細故吵了就跑回娘家，任憑上訴人在女兒1、2歲
    時，必須請假在家中帶小孩，上訴人在不得已之下，只好四
    處找托兒所，但因年齡太小不好找，先後兩次媬姆都是上訴
    人所找，包括現在安親班老師，也是上訴人於被上訴人離家
    時所找的媬姆，該老師把上訴人女兒從3歲帶到現在近9年，
    大部分時間的托兒費用，均由上訴人支付或上訴人交錢給被
    上訴人支付，該老師對於上訴人對女兒的付出知悉甚詳。
  (四)又兩造之分居，乃是被上訴人自行執意搬離夫家所造成之事
    實，上訴人並無任何過失。所謂毆打乃10年前舊事，且只一
    次再無發生，分居期間上訴人多次尋求復合，但被上訴人不
    願且告知已有男友，復合無望，而此觀諸被上訴人當庭承認
    為了令上訴人死心放棄，曾騙上訴人其已有男友等語可證。
    姑不論被上訴人男友是真是假，但夫妻之間，對此重大事件
    ，只為達離婚目的，竟以欺騙為手段，此點對上訴人極度不
    公，若上訴人基於此項不實消息，而做出任何使雙方關係更
    差的行動是否被上訴人要負責呢？但即使在此情形下，上訴
    人仍委曲求全，對其母女維持每週兩小時的探視。
  (五)有關金錢支助被上訴人部分，被上訴人離家時手握有上訴人
    為她買的200,000元中鋼股票，離家初期1年之內，被上訴人
    尚在使用上訴人的遠東百貨信用卡購物，一切費用上訴人會
    在月底付清。另外於85年3 月22日，上訴人在新竹東門郵局
    為小孩開立1 帳戶，在該局的郵政存簿儲金立帳申請書記事
    欄上有上訴人的簽名和身分證字號，可證明係上訴人開戶。
    初期即存入300,000元供被上訴人保管使用， 合計被上訴人
    有近600,000元是上訴人所給的。 另外托兒所安親班也有很
    長時間，是由上訴人直接支付，被上訴人一直不願接受上訴
    人的金援， 一直到89年因被上訴人要為女兒納7,000元的保
    險，才同意接受支助，被上訴人本只要7,000元， 是上訴人
    硬加到10,000元，後來上訴人再自動加到110,000元， 被上
    訴人住娘家，開銷尚可平衡，但被上訴人和上訴人提到未來
    恐有被裁員的危險，上訴人安慰被上訴人說如被裁員上訴人
    就付你1個月30,000元， 被上訴人說不要上訴人給的錢，這
    大約是90年間的事情。
  (六)這些期間，上訴人曾和被上訴人提及要出錢代買冷氣，但被
    上訴人以喜歡自然風，而拒絕，提及為小孩買鋼琴，被上訴
    人又說娘家沒空間放，提及為被上訴人買汽車，被上訴人稱
    無停車位，且上班耗時。總之，要支助被上訴人並不容易，
    甚至上訴人提及常給被上訴人禮券後，被上訴人又開始不願
    收上訴人的禮券。而且直到半年前，被上訴人尚建議上訴人
    早點起床，開車帶她們去玩，且多次共進晚餐，故兩造分居
    期間，關係並非一直不佳。
  (七)今年初搬家，被上訴人更不透露新地址和電話，令上訴人傷
    心不已，且為了和女兒保持連絡，只好以自己名義購買手機
    給女兒，以免斷訊。被上訴人不但對上訴人無情，且對唯一
    女兒灌輸上訴人乃壞人的印象，以致親生女兒，對上訴人極
    度排斥，上訴人歷年來均被迫到安親班探視女兒，且因女兒
    不願一同外出，只好同意由其同學相伴，且外出購物飲食均
    要為女兒和同學各買1 份，否在女兒拒絕會面外出，而其一
    切不當行為在被上訴人不願糾正下，上訴人亦無法施壓力或
    懲戒，女兒甚至聲稱希望上訴人早死以得遺產，上訴人亦無
    計可施，因被上訴人對其行為支持且放縱，上訴人深怕過度
    施壓造成拒絕上訴人和女兒之會面。
  (八)上訴人每月固定給付被上訴人11,000元，原則上，未曾間斷
    ，每月之付款，而平時必要時也有多付錢，以供購物，例如
    公司禮券、電腦液晶螢幕等大額開銷都是額外支付，每週也
    要求做到和女兒有兩小時的相聚，以了解並協助其生活，例
    如上訴人曾建議代為購買冷氣，並代付電費，惟遭拒絕，故
    絕非被上訴人所言上訴人未盡為人父之責。
  (九)反觀被上訴人對女兒的放任，卻令人極度擔心，例如3 年前
    某天晚上9點半， 上訴人以電話找女兒，被上訴人在家中卻
    告訴上訴人女兒在水源國小操場玩，當上訴人向其詢問是否
    有大人相伴時，被上訴人竟又以「不清楚，你不放心，自己
    看」等語回答，上訴人當時和被上訴人住家相距30分鐘車程
    ，被上訴人如此不負責任，實令人氣炸。另被上訴人僅高職
    畢業，無房屋，月入恰僅30,000元，故女兒監護權若歸由被
    上訴人行使，則關於女兒的安全保護和人格教育將令人憂心
    等語資為抗辯。
三、本件原審對於被上訴人之請求，為(一)准被上訴人與上訴人離
    婚；(二)對於兩造所生未成年子女張雅婷權利義務之行使或負
    擔，由被上訴人任之；(三)上訴人應自本判決確定之翌日起至
    101年10月止， 按月於每月10日前給付被上訴人新11,000元
    整，如遲誤一期履行，其後之期間視為亦已到期；(四)上訴人
    得依原判決附表所示期間、方式與所生子女張雅婷為會面交
    往之判決。上訴人聲明不服，提起上訴，求為判決：(一)原判
    決廢棄；(二)被上訴人在第一審之訴駁回。被上訴人答辯聲明
    則求為判決駁回上訴。附帶上訴人上訴聲明：求為判決：(一)
    原判決關於子女與上訴人會面時間請求廢棄；(二)重新審理與
    上訴人會面時間。附帶被上訴人答辯聲明則求為判決駁回附
    帶上訴。
四、得心證之理由：
  (一)被上訴人主張兩造係夫妻，現婚姻關係仍存續中，業經原審
    依職權調取臺灣臺中地方法院85年度婚字第676 號卷內兩造
    戶籍謄本為證，自堪信為真實。
  (二)按民法第1052條第2項前段規定 ：「有前項以外之重大事由
    ，難以維持婚姻者，夫妻之一方得請求離婚。但其事由應由
    夫妻之一方負責者，僅他方得請求離婚。」其目的在使夫妻
    請求裁判離婚之事由較富彈性，然亦需夫妻間發生足使婚姻
    難以維持之重大事由，始准一方依該法條第二項訴請離婚；
    且該條項但書規定難以維持婚姻之重大事由應由夫妻之一方
    負責者，僅他方得請求離婚，係為公允而設，故難以維持婚
    姻之重大事由，夫妻雙方均須負責時，應比較衡量雙方之有
    責程度，僅責任較輕之一方，得向責任較重之他方請求離婚
    ，或有責程度相同時，雙方均得請求離婚，始符公平。
  (三)查被上訴人自承於84年因無法忍受上訴人個性，遂搬回娘家
    居住，且曾於85年訴請離婚，經遭法院駁回確定後，迄未返
    家，兩造一直處於分居狀態，迄今已有9年之久， 有起訴狀
    可稽（見原審卷第3頁、本院卷第52頁）， 足認兩造之分居
    ，乃被上訴人自行離家出走，拒不返家。是此分居狀態之造
    成，應歸責於被上訴人，而不可歸責於上訴人。此外，被上
    訴人就兩造婚姻無法繼續維持，且可歸責於上訴人，並未具
    體舉證，以實其說，自難憑其空言主張，而謂上訴人應就婚
    姻之破裂負責。被上訴人以兩造已分居9 年執為離婚事由，
    應不足採。
  (四)被上訴人主張：伊所持有之信用卡於其離家後使用2 次即遭
    上訴人停用云云，為上訴人所否認。經查：自83年6 月間發
    卡起，該信用卡一直由被上訴人使用，85年間被上訴人離家
    後仍持續使用該信用卡，錢由上訴人所支付，為被上訴人所
    不爭執（見本院卷第89頁），直至87年6 月19日始由被上訴
    人申報毀損而停用，亦有卷附遠東百貨信用卡持卡人乙○○
    （附卡）資料可稽（見本院卷第59頁），足見被上訴人雖離
    家出走，但上訴人仍念及被上訴人及其女兒在外需用錢，仍
    支付該信用卡之卡費，而非置之不理，是被上訴人上開主張
    ，自不足採。
  (五)被上訴人又主張：上訴人於被上訴人離家後（即84年11月以
    後）即將存放於被上訴人帳戶內之300萬元領走云云， 惟查
    該300萬元係於84年7月25日（被上訴人離家前）領取，有卷
    附新竹國際商業銀行園區分行1.5.竹商銀園區字第094007
    00號可稽（見本院卷第83-85頁）。足見該筆存款300萬元係
    兩造仍同住時辦理結清領出，衡情應已徵得被上訴人同意。
    被上訴人上開主張，亦不足採。被上訴人依上開主張，謂上
    訴人未對被上訴人盡經濟上之照顧云云，亦非可採。
  (六)況上訴人迄今仍表示對家人仍有感情存在，不願意離婚等語
    （見本院卷第52頁），且證人丙○○亦證稱：上訴人常常提
    及女兒，對太太的關係，上訴人有表示希望太太回來。上訴
    人沒有與異性朋友來往。上訴人特別關心其女兒等語（見本
    院卷第89頁）。參以：被上訴人自承收到上訴人所給付中鋼
    股票金額214,000元及每月生活費20,000元， 暨被上訴人替
    張雅婷郵局開戶存入300,000元， 極盡關心被上訴人母女等
    情以觀。足認兩造婚姻若兩造各忍讓一步、相互尊重，非無
    復合之望。然被上訴人至今仍執意離婚，顯見上訴人無任何
    過失；且被上訴人多年來均未能提供上訴人與子女相見之機
    會，致上訴人無法享受親情及家庭團聚之溫暖，對此一影響
    婚姻破裂之結果，被上訴人自應負其責任。
  (七)綜上，本件兩造長年分居，雖造成雙方徒有夫妻之名，而無
    夫妻之實，彼此感情已因長期分隔而淡漠，此與夫妻以共同
    生活為目的之本質有違，然此項難以維持婚姻之重大事由，
    經比較衡量雙方之有責程度後，尚難遽認上訴人對於兩造長
    期分居，感情破綻，致難以維持婚姻之狀態之事實應負責任
    ，而應認此項重大事由，被上訴人之可歸責性高，若准被上
    訴人離婚之請求，將難符公平。揆諸上開說明，被上訴人據
    以訴請離婚，為無理由，應予駁回。
五、按裁判離婚之原因，究採有責主義或破綻主義，乃係基於國
    家立法選擇之結果，其利弊得失如何，固難以偏斷，然一般
    而言，歐陸國家近代立法上之裁判離婚原因，大多由有責主
    義而至破綻主義，由具體離婚原因主義進到抽象離婚原因主
    義。我國於74年修正民法親屬編時，鑑於裁判離婚原因採取
    列舉主義過於嚴格，當時雖亦於第1052條第2 項增訂概括離
    婚事由，惟仍採有責主義兼消極破綻主義，明文限制有責配
    偶或責任較重之配偶不得請求離婚，與世界各國立法趨勢及
    我國社會需求不無扞格。因此，日前行政院會已通過「民法
    親屬編部分條文修正草案」，放寬裁判離婚要件，參酌歐美
    立法例引進「破綻主義」之精神，夫妻因婚姻破裂而有難以
    維持共同生活之重大事由，不論有責、無責，夫妻任何一方
    均得提起離婚之訴；夫妻不繼續共同生活達五年以上者，亦
    得向法院提起離婚之訴，但為避免離婚事由遭到濫用以致產
    生不公平之情形，又明定法院認為離婚對於拒絕離婚之一方
    顯失公平條，或對於未成年子女顯然不利，或斟酌一切情事
    認為有維持婚姻之必要時，可以駁回離婚之請求。準此，日
    後若立法增訂此等規定，即可讓有婚姻之名，無婚姻之實之
    婚姻當事人有選擇機會，避免婚姻久懸未決衍生社會問題。
    本件兩造兩造長期分居，違反婚姻本質，感情破綻，致生難
    以維持婚姻之狀態之事實，既應由被上訴人負較重之責任，
    且民法第1052條第2 項固有採破綻主義之傾向，但在修法通
    過前難謂非採有責主義，則兩造目前所處婚姻之困境，實非
    當前我國裁判離婚法制所能救濟，其解決仍有賴日後修法，
    始得畢其功，附此敘明。
六、本院既認被上訴人請求離婚為無理由，不應准許，已如前述
    ，從而，被上訴人附帶請求本院酌定對未成年子女張雅婷權
    利義務行使負擔之內容及方法，及命上訴人給付扶養費暨會
    面交往方式即失所附麗，不應准許。
七、綜上，被上訴人依民法第1052條第2 項前段規定請求離婚，
    顯失依據，難予准許。其附帶請求判決未成年子女之監護權
    ，及扶養費暨會面交往方式，亦失依據，不應准許。原審未
    察，為上訴人敗訴之判決，自有未洽。上訴意旨，指摘原判
    決不當，求予廢棄改判，為有理由，自應由本院將原判決廢
    棄改判如主文第二項所示。至於附帶上訴人附帶上訴部分，
    亦因失所附麗，而不應准許，應予駁回。
八、本件事證已臻明確，兩造其餘主張、陳述及所提之證據，經
    核均與判決結果無影響，爰不予一一論述，附此敘明。
九、據上論結，本件上訴為有理由，附帶上訴為無理由，依民事
    訴訟法第449條第1項、第450條、第78條，判決如主文。
中    華    民    國    95    年    2     月    27    日
                  民事第三庭審判長法  官  林敬修
                                  法  官  藍文祥
                                  法  官  劉勝吉
正本係照原本作成。
如不服本判決，應於收受送達後20日內向本院提出上訴書狀，其
未表明上訴理由者，應於提出上訴後20日內向本院補提理由書狀
（均須按他造當事人之人數附繕本）上訴時應提出委任律師或具
有律師資格之人之委任狀；委任有律師資格者，另應附具律師資
格證書及釋明委任人與受任人有民事訴訟法第466 條之1第1項但
書或第2項（詳附註）所定關係之釋明文書影本。
中    華    民    國    95    年    3     月    2     日
                                  書記官  李翠齡
附註：
民事訴訟法第466條之1（第1項、第2項）：
對於第二審判決上訴，上訴人應委任律師為訴訟代理人。但上訴
人或其他法定代理人具有律師資格者，不在此限。
上訴人之配偶、三親等內之血親、二親等內之姻親，或上訴人為
法人、中央或地方機關時，其所屬專任人員具有律師資格並經法
院認為適當者，亦得為第三審訴訟代理人。

司法院資訊處製作；財團法人民間司法改革基金會備份。
